臺灣桃園地方法院民事判決　　　　　　　 95年度訴字第977號
原　　　告　乙○○
訴訟代理人　李宏文律師
被　　　告　丙○○
　　　　　　戊○○
　　　　　　甲○○
共　　　同
訴訟代理人　邱秀珠律師
被　　　告　金鈺房屋仲介有限公司
法定代理人　丁○○○
上列當事人間請求減少買賣價金事件，於民國96年4 月2 日言詞
辯論終結，本院判決如下：
    主  文
原告之訴及假執行之聲請均駁回。
訴訟費用由原告負擔。
    事  實
甲、原告方面：
壹、聲明：
一、被告丙○○、戊○○、甲○○應連帶給付原告新台幣（下同
    ）1,559,358 元，及自起訴狀繕本送達之翌日起至清償日止
    ，按週年利率5％計算之利息。
二、被告金鈺房屋仲介有限公司（下稱金鈺公司）應給付原告15
    ,594 元 ，及自起訴狀繕本送達之翌日起至清償日止，按週
    年利率5 ％計算之利息。
三、原告願供擔保，請准宣告假執行。
貳、陳述：
一、原告於民國94年12月24日經被告金鈺公司之居間與被告丙○○、戊○○、甲○○簽立不動產買賣契約書（下稱系爭契約
    ），以1,350 萬元向被告丙○○、戊○○、甲○○購買坐落
    桃園縣楊梅鎮○○○段256 之3 地號、面積561 平方公尺之
    土地（下稱系爭土地）及其上門牌號碼為同鎮○○○街11號
    之房屋（下稱系爭房屋，與系爭土地合稱系爭房地）。嗣經
    桃園縣楊梅地政事務所於95年4 月4 日會同原地主鑑界，發
    現系爭土地有64.8平方公尺（下稱系爭道路用地）屬於既成
    道路用地，原告即於同年月14日發函請求被告減少價金。依
    系爭契約第6 條約定，被告丙○○、戊○○、甲○○保證本
    買賣標的無任何產權不清或其他糾紛情事，如有上述情事應
    負責理清，否則視同違約。而系爭土地地目為建，原可供建
    築使用，竟有64.8平方公尺屬既成道路用地，足認減少系爭
    土地通常及預定效用，減損之金額為1,559,358 元（計算式
    ：13,500,000×561 ÷64.8＝1,559,358）。 為此原告爰依
    民法第359 條規定，請求被告返還減少之價金。又原告已給
    付買賣價金之1 ％即135,000 元之仲介費予被告金鈺公司，
    惟本件買賣價金應減少1,559,358 元，則仲介費應減少15,5
    94元，為此原告爰依民法第179 條規定，請求被告金鈺公司
    返還其超收之仲介費用15,594元。
二、對於被告抗辯之陳述：
  (一)系爭契約已載明買賣標的應為建地且面積為5 公畝61平方公
    尺之土地，並無疑義，而被告丙○○、戊○○、甲○○內心
    認識不正確，係屬動機錯誤，非他人所得窺之，自不得主張
    撤銷其意思表示。
  (二)原告對系爭土地已花費長時間及金錢規劃使用，已繳納建築
    師費用292,840 元、設計工程費用10萬元，如返還系爭土地
    將損失慘重，故不同意解除系爭契約。
  (三)系爭契約第11條第4 款係就系爭房屋現況進行交屋之約定，
    約定範圍並未包括系爭土地，原告自得對系爭土地之瑕疵請
    求減少價金。
  (四)原告否認系爭房地所在之「陽光山林」社區（下稱系爭社區
    ）全體住戶有各提供約3 米土地供作道路使用之公共義務。
    另被告金鈺公司於原告購買時即告知系爭房屋早已不堪使用
    ，故約定以現況交屋。且原告買受系爭房地係以將系爭房屋
    拆除重建為目的，則原告以1,350 萬元為計算減少價金之基
    準，自屬有據。
參、證據：提出系爭契約、附圖、報價單、收款證明單、設計工
    程委任意願書、土地複丈成果圖、桃園縣楊梅鎮實施區域計
    劃地區非都市土地建築物完工證明書、土地登記第二類謄本
    、地價稅繳款書、房屋稅繳款書各1 件、統一發票3 張為證
    。
乙、被告方面：
Ａ、被告丙○○、戊○○、甲○○部分：
壹、聲明：
一、駁回原告之訴及其假執行之聲請。
二、如受不利判決，願供擔保請准免為假執行。
貳、陳述：
一、被告丙○○、戊○○、甲○○於86年3 月25日向前手即訴外
    人鄭碧雲買受系爭房地，因未曾鑑界，渠等誤以為系爭房地
    之範圍僅限於系爭房屋及其周邊圍牆內之土地，並不知系爭
    道路用地亦在系爭土地之範圍內，是渠等與原告訂約時，自
    不可能表示將系爭道路用地一併賣予原告，而渠等於點交時
    ，亦僅將系爭房屋及其周邊圍牆內之土地點交予原告。如原
    告所認知之買賣標的物包含系爭道路用地，渠等與原告就買
    賣標的物之範圍並無意思表示合致，契約根本未成立。
二、原告買受系爭房地時，如其認知買賣標的物範圍僅限於系爭
    房屋及其周邊圍牆內之土地，則兩造意思表示一致而契約成
    立，但買賣標的物既不包含系爭道路用地，自無物之瑕疵可
    言。系爭道路用地係在錯誤下被一併辦理所有權移轉登記，
    原告因此獲有無法律上原因之利益。又依被告金鈺公司之說
    明，系爭社區○○道路多係由住戶分攤，原告於系爭社區內
    另有1 棟房屋，亦同樣分攤道路。如原告知悉系爭道路用地
    本在系爭土地範圍內，且其對系爭契約之總價金與被告丙○○、戊○○、甲○○意思表示合致，則其取得者與買受者相
    符，其並無任何損害可言。
三、縱認本件買賣標的範圍應以系爭契約所載為準，惟被告丙○○、戊○○、甲○○並不知依系爭契約記載系爭道路用地將
    被納入買賣標的物之範圍內，該項記載並非渠等之真意，渠
    等之意思表示內容有錯誤，渠等已撤銷此項意思表示，則系
    爭契約已不存在，渠等並主張以其對原告占用系爭房地之不
    當得利請求權與原告對渠等返還價金請求權之利息部分，互
    為抵銷。另原告提出之其規劃利用系爭土地之支出，均係在
    被告丙○○、戊○○、甲○○拒絕減少價金後所為，而仍執
    意為之。
四、系爭契約第11條第4 款約定：「甲方已就本約所載不動產之
    現有屋況與乙方議定買賣總價款，故乙方係以房屋之現況房
    屋進行交屋，甲方不得再以其他理由要求乙方減少價金或負
    保固責任。」，則原告自不得以任何理由要求被告丙○○、
    戊○○、甲○○減少價金。
五、被告丙○○、戊○○、甲○○於原告自行鑑界後並通知渠等
    後，始知系爭土地內有部分作為道路使用，而系爭社區道路
    係全體社區住戶各提供約3 米寬之土地作為道路之用，此為
    社區全體住戶之公共義務，原告於取得系爭房地所有權後，
    自應負擔伴隨之該項公共義務。又系爭契約第11條第2 款約
    定：「房地點交時，甲方應繼受與房地有關之權利義務，諸
    如住戶規約、大樓管理辦法、使用現況之分管協議、停車位
    使用辦法等，不得異議。」，則原告應提供系爭道路用地供
    其他住戶通行，且因而獲得通行其他住戶所提供道路之利益
    ，是系爭道路用地之存在並未使系爭房地減少其價值或效用
    ，而係維持其價值與效用所不可或缺。
六、起造房屋須保有一定比例之法定空地，始能獲發建照。系爭
    社區內之全體住戶，均以法定空地作為道路使用，且道路已
    存在並通行約20年，則系爭道路用地對原告起造房屋及其利
    用系爭土地，並無減少價值效用之瑕疵，亦無產權不清或其
    他糾紛問題。
七、原告買受系爭房地並未將房屋與土地分別計價，而係以1,35
    0萬元作為系爭房地之總價，其以1,350萬元為系爭土地價金
    並以之為減少價金之計算基礎，顯屬有誤。系爭房屋非已不
    堪使用，另原告是否將系爭房屋拆除重建，純屬其主觀考量
    之問題。
參、證據：提出土地異動索引、地籍圖謄本各1 件、土地登記第
    二類謄本4 件為證，並請求訊問證人己○○。
Ｂ、被告金鈺公司部分：
壹、聲明：駁回原告之訴。
貳、陳述：
一、被告金鈺公司於簽約前曾2 次偕同原告去看系爭房地，並告
    知系爭社區內之住戶大都有分攤道路用地。又原告本即系爭
    社區之住戶，且已居住10年，其原有之房屋亦有分攤社區○
    道路，社區之全體住戶均應提供土地作為公共道路之用。被
    告金鈺公司於仲介買賣系爭房地時，有向原告說明係以房屋
    及土地登記簿謄本登記之現況出售。
二、我國建築法規並無百分之百建蔽率之優惠，此為公眾週知之
    事實，不可能有任何建築物一樓面積可以百分之百覆蓋基地
    ，系爭房屋建築線緊鄰公用排水溝，緊鄰公用排水溝即為柏
    油路面，原告看屋前即已知悉，被告公司更於締約前口頭告
    知。
參、證據：提出照片8 張為證。
丙、本院依職權向桃園縣楊梅地政事務所、桃園縣楊梅鎮公所調
    閱系爭房地之建築及使用執照卷宗。
    理  由
壹、本件經本院依民事訴訟法第271 條之1 準用同法第270 條之
    1 第1 項第3 款規定，整理並協議簡化爭點及不爭執點如下
    （本院95年12月6日言詞辯論筆錄，本院卷第98頁）：
一、兩造不爭執之事實：
  (一)原告與被告丙○○、戊○○、甲○○透過被告金鈺公司之仲
    介，於94年12月24日簽訂系爭契約書，記載原告以總價1,35
    0 萬元向被告丙○○、戊○○、甲○○購買系爭房地。
  (二)原告於訂約購買系爭房地前，已由被告金鈺公司陪同至系爭
    房地現場看過2次。另被告3人並未在場。
  (三)依建築法令有關建蔽率之規定，起造房屋時需有一定比率之
    法定空地，始能獲准核發建造執照，原告如要在系爭土地上
    興建房屋，亦需保留一定面積之土地作為法定空地。
二、兩造爭執要旨：
  (一)原告與被告丙○○、戊○○、甲○○間就系爭買賣契約意思
    是否合致？
  (二)被告丙○○、戊○○、甲○○就本件買賣契約之意思表示有
    無錯誤？得否撤銷？
  (三)原告主觀上所認知本件買賣標的是否包括系爭道路用地？是
    否構成物之瑕疵？
  (四)陽光山林社區內位於系爭房屋前之系爭道路 (迎旭三街)，
    共7 戶是否均有提供約3 公尺寬道路供全體住戶通行之事實
    及是否有此公共義務？
  (五)原告如得主張物之瑕疵擔保，減少價金，得主張減少之價額
    為若干？
貳、茲就上述爭點，析述本院得心證之理由如下：
一、被告丙○○、戊○○、甲○○稱渠等係於86年3 月25日向前
    手鄭碧雲買受系爭房地，並提出系爭土地異動索引為憑，因
    未曾鑑界，而誤以為系爭房地之範圍僅限於系爭建物（包括
    車庫）及車庫與周邊圍牆內之土地，並不知系爭建物前寬約
    3 米左右之系爭道路，亦在系爭土地同一地號範圍之內，因
    此主張雙方有意思表示不合致，契約不成立之情形。然參諸
    本件原告與被告丙○○、戊○○、甲○○係透過被告金鈺公
    司之仲介而達成系爭買賣契約，雙方未曾謀面，為兩造所不
    爭執，亦即雙方實際上並未就買賣之標的即系爭房地之範圍
    進行進一步洽談。稽之原告既曾至現場看過2 次，而雙方於
    系爭買賣契約中亦記明系爭土地面積為561 平方公尺，堪認
    買賣雙方係針對被告丙○○、戊○○、甲○○名下之系爭土
    地為買賣，則堪認雙方已就契約主要事項之意思表示合致，
    應無疑義。又所謂「錯誤」，係指表意人不知其真意與表示
    不一致，而為意思表示者，即其意思的欠缺為表意人所不自
    知，是為錯誤。本件被告丙○○、戊○○、甲○○既係基於
    將名下所有之系爭房地一併出售之意思，實際上亦將系爭房
    地全部移轉予原告，其意思表示並無瑕疵，原告主張撤銷云
    云，應無所據。
二、系爭道路部分並非物之瑕疵：
  (一)查兩造間既已就買賣被告丙○○、戊○○、甲○○名下之系
    爭房地意思合致，而原告所受交付之土地亦均係可供建築使
    用之建地，為原告所不爭，被告3 人既已依系爭契約交付面
    積相符之系爭房地，自無瑕疵可言。雖原告主張系爭道路用
    地需提供為道路使用，為有瑕疵云云。惟按「所謂物之瑕疵
    ，係指存在於物之缺點而言，凡依通常交易觀念，或依當事
    人約定，認為物應具備之價值、效用或品質而不具備者，即
    為物有瑕疵」（最高法院85年度台上字第1306號判例意旨參
    照）。又建地因有建築法規之相關規定，例如建蔽率、容積
    率。或指定建築線等相關限制，依通常交易觀念，建地必須
    作為法定空地，並無法全部興建建築物，例如系爭土地雖有
    561 平方公尺，但因建築法令之限制，其中必有部分留作法
    定空地，不可能全部興建建築物，此亦為兩造所不爭執。亦
    即，系爭道路用地，猶可作為法定空地，並不減少其效用，
    依通常交易觀念，自難認係瑕疵。此亦不因原告是否選擇將
    法定空地留於系爭道路用地而有異，否則系爭買賣標的物究
    竟有無瑕疵，將可因原告恣意選擇留用法定空地於何處，而
    懸於不確定，自難認有理。
  (二)又系爭地號土地內供作道路使用部分，已經編定為迎旭三街
    為既成道路，此為兩造所不爭執。而證人己○○亦到庭證稱
    「（問：系爭道路所在之迎旭三街其餘住戶是否均有提供屋
    前土地供道路通行之用？）是的。」（見本院卷第115 頁）
    ，並提出陽光山林社區規約為憑。再參諸由被告金鈺公司於
    95年7 月19日言詞辨論時提出之照片及起訴狀原證2 之附圖
    對照以觀，即可知系爭房地之左鄰右舍亦均提供相當寬度之
    土地作為道路供社區住戶往來通行之用，而可證明同條街之
    住戶確有前項公共義務存在。據此堪認迎旭三街之住戶均有
    該提供道路用地供社區使用之公共義務，並因此互相通行其
    他住戶提供之道路用地，原告既未否認伊早為該社區之住戶
    （區分所有權人），自應對於該社區住戶所負之上開公共義
    務知之甚詳。
  (三)復稽之系爭買賣契約書第11條第2 款約定「房地點交時，甲
    方應繼受與房地有關之權利義務，諸如住戶規約、大樓管理
    辦法、使用現況之分管協議、停車位使用辦法等，不得異議
    」，是原告依上開約定，自應繼受被告丙○○、戊○○、甲○○3 人提供道路予社區使用之義務，而應提供該等土地供
    全體住戶通行之用，並得通行其他住戶提供作為道路使用之
    土地。是該道路部分，既屬原告本於迎旭三街住戶之身分所
    應提供，且因而得通行其他住戶所提供之道路（包括迎旭三
    街及以外之社區道路），可謂為系爭土地不可避免之互益性
    負擔，其存在非但未使系爭房地滅失或減少其價值或效用，
    反而是使系爭房地維持其價值與效用所不可或缺，自不得視
    為系爭土地之瑕疵。
三、綜上所述，系爭土地並無瑕疵，原告以系爭土地有瑕疵為由
    ，請求減少價金及依比例減少仲介費用，為無理由，應予駁
    回。又原告之訴既經駁回，其假執行之聲請，亦失所附麗，
    爰併予駁回。
參、本件判決基礎俱已臻明確，兩造其餘攻防方法及訴訟資料經
    本院審酌後，核與判決不生影響，無逐一論駁之必要，併此
    敘明。
肆、訴訟費用負擔之依據：民事訴訟法第78條。
中　　華　　民　　國　　96　　年　　4 　　月　　16　　日
                  民事第三庭    法  官  陳永來
以上正本係照原本作成。
如對本判決上訴，須於判決送達後20日內向本院提出上訴狀。
中　　華　　民　　國　　96　　年　　4 　　月　　16　　日
                                書記官  劉彩華
